【裁判字號】    92,判,456
【裁判日期】    920424
【裁判案由】    新型專利異議
【裁判全文】
最  高  行  政  法  院  判  決                    九十二年度判字第四五六號
    上  訴  人  建準電機工業股份有限公司
    代  表  人  甲○○
    被 上訴 人  經濟部智慧財產局
    代  表  人  蔡練生
右當事人間因新型專利異議事件，上訴人對臺北高等行政法院中華民國九十一年二月
六日九十年度訴字第三五二七號判決，提起上訴，本院判決如左：
    主  文
上訴駁回。
上訴審訴訟費用由上訴人負擔。
    理  由
一、本件上訴人在原審起訴主張：（一）按「第一項之說明書，除應載明申請專利範
    圍外，並應載明有關之先前技術、新型之目的、技術內容、特點及功效，使熟習
    該項技術者能瞭解其內容並可據以實施。」為引證案核准審定時專利法第一百零
    五條準用第二十二條第三項所規定；而「新型之技術內容、特點」，依專利審查
    基準2-3-3 頁規定：「應記載解決課題所採用的技術手段及其作用，並須記載使
    該新型之『技術內容、特點』具體化的實施例。」。則未記載於說明書之技術內
    容、特點，不得作為認定新型特徵之依據，自屬當然。另依本件異議時專利法第
    一百零二條規定，異議人對其異議之事項負有舉證之責任；且「認定事實，須憑
    證據，不得出於臆測，．．．」復經本院六十一年判字第七十號著有判例可參。
    （二）系爭案之創作目的、技術內容、功效為：１系爭案之創作目的已於申請專
    利說明書創作說明揭示：「．．．公告第二二三二七四號『小型散熱扇之定子結
    合構造』專利案，係包括有定子線圈、上、下磁極片、電路板及殼座，主要係利
    用金屬軸管貫穿於定子線圈、下磁極片及電路板之中心柱孔內。另外，小型散熱
    扇為易於轉子之啟動，遂於電路板設一啟動感應元件。上述專利案所揭示者，由
    於係以金屬軸管貫穿於定子線圈、上、下磁極片與電路板，如此，電路板與上、
    下磁極片被固定後，無法達到其上極片之極前端與線圈座之中心點與組裝於電路
    板之感應元件成精確之對齊同在成一直線之縱向位上，因此馬達之啟動效果不佳
    ．．．。本案之創作目的，乃在提供一種小型散熱扇定子與感應元件之定位構造
    ，使電路板之感應元件與定子之中心點與定子之極前端或極後端在同一直線之縱
    向位上，具方便組裝對齊以增強馬達之啟動轉距，使馬達易於被啟動及避免馬達
    啟動不良或甚至無法啟動之情事」。２系爭案之技術內容於申請專利範圍第一項
    揭示：定子１極柱上繞有線圈；電路板２與定子結合，電路板２設感應
    元件；感應元件設於定子１中心線與極前端或極後端連接形成之直線
    相對距離之縱向位置上。３系爭案之功效為：可以使定子、感應元件或電路板在
    組合時，有易於嚙對組裝之優點，且使感應元件設在其可發揮最佳感應效果之位
    置上；該構造係可以使轉子有易於啟動之優點且使馬達運轉效率提高。（三）由
    上可知系爭案與該習知小型散熱扇構造具備有相同之定子線圈、上、下磁極片、
    電路板、殼座及於電路板設一啟動感應元件。經查，引證案之「電路板(2)上所設
    霍爾感應元件（）」，並未揭示系爭案為達到創作目的之技術內容「在使電路
    板之感應元件具方便組裝對齊，與定子之中心點與定子之極前端或極後端在同一
    直線之縱向位上」，應認系爭案具有新穎性，未違反專利法第九十八條第一項第
    一款規定：１系爭案具有新穎性：引證案圖３另附由異議人補充之假想線Ａ、Ｂ
    、Ｃ、Ｄ，係異議人於異議當時所繪製，非系爭案申請前已揭示之技術內容。原
    處分稱引證案「圖３及所附含假想線Ａ、Ｂ、Ｃ、Ｄ參考圖所示，其定子(4)的中
    心線與極前端或極後端同樣可連接形成一直線」，顯為「後見之明」。引證案並
    未具有系爭案之感應元件具有「感應元件設於定子１中心線與極前端或極後
    端連接形成之直線相對距離之縱向位置上」之技術特徵，亦與系爭案感應元件
    具有「方便組裝對齊與定子之中心點與定子之極前端或極後端在同一直線之縱向
    位上」之技術特徵不同，其未具備系爭案「方便組裝對齊」之特徵，無法稱本案
    不具新穎性。２系爭案未違反專利法第九十八條第一項第一款規定：系爭案申
    請專利範圍第一項（獨立項）具新穎性，未違反專利法第九十八條第一項第一款
    規定：引證案未曾說明如何使其所生產之所有小型散熱扇，其霍爾感應元件均
    設於定子１中心線與極前端或極後端連接形成之直線相對距離之縱向位置上之技
    術，故未揭示系爭案申請專利範圍第一項技術內容，應具有新穎性。系爭申請
    專利範圍第二項、第三項、第四項、第五項、第六項（附屬項）具新穎性，未違
    反專利法第九十八條第一項第一款規定：系爭案申請專利範圍第二項至第六項係
    第一項（獨立項）之附屬項，技術內容應一併考慮。系爭案申請專利範圍第二項
    揭示「定子中心線與極前端或極後端所連接形成直線之相對距離位置設有對應記
    號，且電路板上之感應元件亦設有對應記號，由二對應記號可互相嚙對」、第三
    項揭示「定子與感應元件之對應記號，係可以為點、線條」、第四項揭示「電路
    板係設有缺口或孔，供感應元件成相吻合之置入」、第五項揭示「定子之對應記
    號可以為定子之極前端或極後端」、第六項揭示「感應元件之對應記號可以為感
    應元件之邊」，此為引證案未曾揭示之技術手段。原處分不能謂該申請專利範圍
    第二項申請前已見於刊物。按異議人另外主張系爭案申請專利範圍第二項以下
    為習知技術，不具進步性乙節，因未有引證資料證明，固應予駁回。惟原處分並
    未針對其異議事項審定，謂系爭案專利範圍各附屬項（第二、三、四、五、六項
    ）為主項（第一項）之細部描述，亦無新穎特殊功效增進之處，故系爭案自不具
    新穎性等語，殊不知「附屬項為主項之細部描述」，乃專利法施行細則第十六條
    第三項及專利審查基準2-3-16頁規定所允許之事項，且與新穎性之要件無關，原
    處分據以認定不具新穎性，自非適法。又原處分稱系爭案不具新穎性，有違反專
    利法第九十八條第一項第一款規定，因此，其僅能就系爭案申請專利範圍第二項
    、第四項、第五項、第六項之技術內容，是否見於引證案而加以審查，至於系爭
    案申請專利範圍第二項、第四項、第五項、第六項是否具有新穎特殊功效增進之
    處，係屬於進步性問題，與系爭案申請專利範圍第二項、第四項、第五項、第六
    項是否具新穎性並無關聯等語，應屬矛盾與違誤。由被上訴人八十八年十月二十
    日（八八）智專(八)○四○二○字第一三七一二四號審查理由謂：系爭案申請專利
    範圍界定未臻明確，應將申請專利範圍第二項所述構成元件之對應記號，併於申
    請專利範圍第一項中敘述，以明確本案創作標的等語，可明顯發現系爭案申請專
    利範圍第二項、第四項、第五項、第六項所述之技術內容與引證案並不相同，應
    具有新穎性，且具有「方便組裝對齊」之功效，亦具進步性。（四）綜上所述，
    原處分以無證據能力之證據為認定事實之依據，並以錯認之引證案特徵比較異同
    ，未針對異議事項審查，顯屬違法，所為系爭案不具新穎性之認定，不符專利法
    第九十八條第一項第一款「已見於刊物」之規定，為此訴請為撤銷訴願決定及原
    處分之判決。
二、被上訴人則以：（一）上訴人一再主張：被上訴人於八十八年十月二十日以（八
    八）智專（八）○四○二○字第一三七一二四號函謂：系爭案申請專利範圍界定
    未臻明確，應將申請專利範圍第２項所述構成元件之對應記號，併於申請專利範
    圍第１項中敘述，以明確本案創作標的乙節，查在八十八年十月二十七日所提申
    復理由書、八十九年一月三十一日（八九）五高專字第七五字發文回函中，上訴
    人均不同意修正，並請被上訴人依八十八年九月二十日提出之申請專利範圍修正
    本審查，被上訴人乃於八十九年十月十六日以（八九）智專三（二）○四○二○
    字第○八九八九○○一七二九號專利異議審定書審定「異議成立，應不予專利」
    ；蓋系爭案之申請專利範圍所述之結構技術功能皆與引證案相同，且系爭案申請
    日（八十六年九月二十日）又較引證案公告日（八十五年七月二十日）為晚，當
    然屬申請前已見刊物或已公開使用者。（二）上訴人另主張：如本案之技術內容
    未被該引證案所揭示．．．未違反專利法規定乙節，事實上上訴人在訴願階段所
    提之訴願理由書第七頁第十一行所述「該引證圖所示，縱有該電路板(2)之霍爾元
    件（）亦如假想線ＣＤ所示，皆設在定子(4)中心線與極前端或極後端所連接形
    成之直線相對距離的縱向位置上，其亦僅係該圖示之巧合情形」，上訴人既已自
    承系爭案之該處技術結構已被引證案所揭示，而該處技術結構又列在系爭案的專
    利特徵範圍內，當然系爭案有違專利法規定（兩案的技術結構比較，詳見異議成
    立審定書）。原處分並無違法等語作為抗辯。
三、原審斟酌全辯論意旨及調查證據之結果以：（一）按凡對物品之形狀、構造或裝
    置之創作或改良，而可供產業上利用者，得依法申請取得新型專利，固為專利法
    第九十七條暨第九十八條第一項所明定。惟如申請前已見於刊物或已公開使用者
    ，即不得依法申請取得新型專利，同法第九十八條第一項第一款規定其明。（二
    ）本件上訴人前於八十六年九月二十日以系爭案向被上訴人申請新型專利，經被
    上訴人准予專利，公告期間，異議人於八十八年一月四日以系爭案之專利範圍所
    載各項專利特徵，業經引證案所揭示，有違專利法第九十八條第一項第一款、第
    二項規定，對之提起異議。嗣上訴人於八十八年九月二十日向被上訴人申請准予
    修正專利說明書及申請專利範圍修正本，被上訴人以上開修正說明書、申請專利
    範圍與八十七年十月二十一日之審定公告本比較，未變更實質內容，且為申請專
    利範圍過廣之修正，符合專利法第一百零五條準用第四十四條第四項第一款之規
    定准予修正，除另行公告外，並依修正後之內容審查。經查：１新型專利權範圍
    以說明書所載之申請專利範圍為準，為專利法第一百零三條第二項明定。系爭案
    之申請日為八十六年九月二十日，被上訴人於本案異議案提出審查時，認上訴人
    於八十八年九月二十日提出之申請專利範圍修正本所載仍有過廣情事，而以八十
    八年十月二十日（八八）智專(八)○四○二○字第一三七一二四號函通知上訴人修
    正，上訴人於八十八年十月二十七日提出之申復理由書雖強調「該項修正已將感
    應元件界定在邊界範圍」，被上訴人仍認未臻明確，再以八十九年一月十五日（
    八九）智專三(二)○四○二○字第○八九一一○○○八六六號函通知上訴人略以：
    由系爭案的三個實施例圖來看，其感應元件（）上均顯示對應記號（），雖
    然說明書內敘述有「亦可以由感應元件（）之邊直接形成」之文字，但由引證
    案第３圖及所附含假想像線極端線（Ｂ）順線（Ｄ）而下也可到其感應元件（
    ）之邊所直接形成，故申復理由不足採，其專利範圍仍需修正如下：在第一項末
    段增加「其特徵在於‧‧‧」，針對記號（、、）納入其內等語，以明確
    其標的。惟上訴人於八十九年二月一日函被上訴人稱：「二本案的三個實施例圖
    僅係供佐以說明之用，且本案之申請專利範圍已被說明書充份支持，即『感應元
    件對應記號可以由感應元件之邊直接形成』，因此，在感應元件之左右二
    個邊界範圍內均可以達到創作目的之易於對齊，及達成易於啟動之功效。三由於
    本案之申請專利範圍並無不當，申請人不同意修正。」等語，仍維持該八十九年
    九月二十日申請專利範圍修正本第一項（獨立項）「一種小型散熱扇定子與感應
    元件之定位構造，係包含有：定子，由極柱上纏繞有線圈，極柱有極前端、極後
    端，定子設一中心軸孔，中心軸孔可組裝在電路板之軸柱，定子之中心線與極前
    端或極後端可連接形成一直線，由該直線縱向位置供電路板之感應元件邊界範圍
    對位設置；電路板，以軸柱供定子結合，設有控制件、感應元件，使轉子可以被
    感應啟動，感應元件邊界範圍對位於定子中心線與極前端或極後端所連接形成之
    直線相對距離之縱向位置上。」所載。其結構技術特徵為「感應元件邊界範圍對
    位於定子中心線與極前端或極後端所連接形成之直線相對距離之縱向位置上」。
    上訴人主張系爭案係以小型散熱扇之「定子」與「感應元件」之定位構造為申請
    專利之標的乙節，有逾越上開專利範圍之嫌，尚難憑採。２又引證案公告日為八
    十五年七月二十一日，其特徵在於：電路板中間設開孔，開孔週邊設一個或一個
    以上之缺口，絕緣座在與電路板相對一端設有與電路板缺口配合之凸柱（參見如
    附件一所示由異議人特別將引證案圖３單獨挑出，而補充含有假想線Ａ、Ｂ、Ｃ
    、Ｄ之參考圖）；圖３及所附含假想線Ａ、Ｂ、Ｃ、Ｄ參考圖所示，其定子(4)的
    中心線與極前端或極後端之假想線Ａ、Ｂ，與如附件二所示之系爭案定子(1)的中
    心線與極前端（）或極後端（）同樣可連接形成一直線；且其電路板(2)上之
    霍爾感應元件（）亦如假想線Ｃ、Ｄ所示，皆設在定子(4)中心線與極前端或極
    後端所連接形成之直線相對距離的縱向位置上，與系爭案電路板(2)上之感應元件
    （）設在定子(1)中心線與極前端或極後端所連接形成之直線相對距離之縱向位
    置上的結構技術相同，另兩案的功能效果也相同，系爭案不具新穎性。上訴人主
    張引證案並未揭示系爭案之技術結構特徵乙節，即不足採。３上訴人雖另主張異
    議人補充之假想線Ａ、Ｂ、Ｃ、Ｄ係於異議當時所繪製，非系爭案申請前已揭示
    之技術內容，應屬後見之明；引證案圖３無法用以判斷各構件之尺寸及其相互間
    之對應位置；引證案圖示縱有該電路板(2)上之霍爾感應元件（）亦如假想線Ｃ
    、Ｄ所示，皆設在定子(4)中心線與極前端或極後端所連接形成之直線相對距離的
    縱向位置上，其亦僅係該圖所示之巧合情形，引證案並未揭示系爭案技術特徵，
    系爭案具有新穎性云云。但查，引證案公告日較系爭案申請日為早，而任何構件
    平面圖或立體圖皆可表現各構件之尺寸、比例及相互間之對應位置關聯，已是機
    械製圖的不爭事實，引證案圖３公告本上雖未繪製假想線Ａ、Ｂ、Ｃ、Ｄ，但構
    件相互關聯的對應位置已明顯看出，在系爭案申請前已存在該種技術，而並非「
    後見之明」。上訴人上開主張，亦難採信。４且系爭案申請專利範圍各附屬項（
    第二、三、四、五、六項）為獨立項（第一項）之細部描述，係依附於獨立項而
    存在，須以獨立項的全部技術內容為基礎。因此，系爭案獨立項既然已因申請前
    見諸引證案而喪失新穎性，其餘附屬項自亦失所附麗而不具可專利性，是以引證
    案有無揭露各附屬項技術內容，已與認定系爭案不具新穎性之結果不生影響。上
    訴人主張引證案未揭露系爭案申請專利範圍第二至六項附屬項之技術內容部分，
    即無庸審酌。因而為上訴人敗訴之判決。
四、本院核原判決依上開規定及說明，尚無違誤。上訴意旨仍執陳詞指摘原判決有不
    適用法規或適用不當及不備理由之違背法令，聲明廢棄。惟查：被上訴人頒佈之
    專利審查基準所稱應就申請專利範圍每一請求項目逐項判斷其新穎性，其所指之
    每一請求項目自應以主項即獨立項為限，附屬項既僅為主項即獨立項所述細部構
    成之再加描述，自僅能作為判斷每一請求獨立項之主項之參考依據，本件原判決
    既已認定系爭案之第一項獨立項即主項已因申請前見諸引證案而喪失新穎性，其
    餘附屬項目亦失所附麗而不具新穎性，自無判決不適用法規或適用不當及不備理
    由之情形。次查：原判決已認定引證案之示意圖之構件平面圖或立體圖，依引證
    案圖３公告本上構件相互關聯的對應位置，已明顯看出上訴人據以於附屬項主張
    Ａ、Ｂ、Ｃ、Ｄ可連接形成一直線之事實，則上訴人據以於附屬項主張Ａ、Ｂ、
    Ｃ、Ｄ可連接形成一直線之縱向位上，具方便組成組裝對齊以增強馬達之啟動轉
    距，使馬達易於被啟動及避免馬達啟動不良或甚至無法啟動云云，至多僅能視為
    引證案示意圖之進一步解析圖示之說明，亦即僅增加標示Ａ、Ｂ、Ｃ、Ｄ點之說
    明而已，難謂有新穎性及進步性，原判決據以維持原處分及訴願決定，難認為有
    判決不適用法規或適用不當及不備理由之違背法令之可言。上訴意旨無非上訴人
    持其主觀法律上見解之歧異，斤斤指摘，核無足取，其聲請言詞辯論，核無必要
    ，從而本件上訴意旨為無理由，應予駁回。
據上論結，本件上訴為無理由，爰依行政訴訟法第二百五十五條第一項、第九十八條
第三項前段，判決如主文。
中    華    民    國    九十二      年      四        月    二十四      日
                    最 高 行 政 法 院  第 二 庭
                                審 判 長 法  官      陳  石  獅
                                         法  官      吳  錦  龍
                                         法  官      彭  鳳  至
                                         法  官      高  啟  燦
                                         法  官      黃  合  文
右  正  本  證  明  與  原  本  無  異
                                         法院書記官  張  雅  琴
中    華    民    國    九十二      年      四        月    二十八      日


司法院資訊處製作；財團法人民間司法改革基金會備份。
